臺灣嘉義地方法院民事判決
110年度嘉簡字第548號
原      告  天元室內裝修有限公司

兼  上一人  
法定代理人  楊雅筑  
原      告  楊文宗  
訴訟代理人  陳世勳律師
被      告  唐銘胃  
            陳曉燕  
兼  上二人
訴訟代理人  唐肇澧  
上列當事人間請求確認本票債權不存在事件，本院於民國111年1
月18日言詞辯論終結，判決如下：
    主      文
確認被告持有如附表所示之本票，對原告之本票債權不存在。
被告不得執臺灣嘉義地方法院110年度司票字第833號民事裁定為
執行名義對原告聲請強制執行。
訴訟費用由被告負擔。
    事實及理由
一、原告主張：
  ㈠先位之訴：
　  查原告天元室內裝修有限公司（下稱天元公司）於民國107
    年6月間向被告借款新臺幣（下同）100萬元，並於107年6月
    27日簽發如附表所示之本票1紙（下稱系爭本票）交付被告
    以擔保該消費借貸債權，然原告已於107年6月29日清償上開
    借款，此有匯款單可佐，是系爭本票及其原因關係債權均已
    清償而消滅，債權自亦不復存在，被告明知此事，卻仍執已
    經清償之本票向法院聲請裁定准予對原告對強制執行，應無
    理由。
　㈡備位之訴：
　  依票據法第22條第1項規定，如經過三年對本票之發票人未
    行使票據上之請求權，其請求權即因罹時時效而不得再向本
    票發票人行使票據上之權利，亦即不得再請求本票發票人給
    付票款，此本票發票人拒絕支付票款之權利乃屬抗辯權之一
    種，如因時效完成後本票執票人而發票人請求給付票款時，
    發票人即得以時效完成為抗辯並拒絕給付，倘鈞院仍認系爭
    本票之債權未經清償（原告仍否認之），則系爭本票之權利
    應已罹於時效，蓋系爭本票之到期日為107年6月27日，執票
    人對發票人之請求3年期限應自107年6月27日起算至110年6
    月26日止，而被告遲至110年6月28日開始具狀聲請本票准予
    強制執行裁定並經准許，此有被告之聲請裁定本票准予強制
    執行狀可佐，被告聲請早已超過3年請求時效，則原告請求
    確認被告執有之系爭本票對原告之票據付款請求權已罹於時
    效而不存在，應無不合。
　㈢對被告抗辯之陳述：
　　查被告抗辯於107年6月29日給付之100萬元，並非清償系爭
    本票及其原因關係之債務，而是清償原告對於被告之其他債
    務，惟被告迄今未證明原告對於被告尚負有何債務，以及該
    債務於107年6月29日已屆清償期，從而被告上述抗辯應無可
    採。次查系爭本票之原因關係債權債務關係為金錢消費借貸
    ，就原告天元公司及楊雅筑而言，在簽發系爭本票以前，從
    未與被告有過借貸關係，亦無其他欠款，從而應無民法第32
    1條所定對於一人負擔數宗債務而其給付之種類相同者之情
    ，加以，原告於107年6月29日給付被告之款項，亦是同日自
    原告天元公司之帳戶提領後匯款給被告，此有帳戶明細表可
    佐，既然原告於107年6月29日匯款時，並無其他由原告天元
    公司及楊雅筑所共同擔保付款之債務，且本次匯款金額與系
    爭本票之票面金額一致、匯款日期又與系爭本票之到期日密
    接等，足認，原告於107年6月29日自天元公司之帳戶領取10
    0萬元後所匯給被告之款項，係用以清償系爭本票之100萬元
    債務乙節，應所是認。末按民法第321條之規定，倘鈞院仍
    認原告對於被告負擔多數債務，原告亦已指定該100萬元是
    用以清償系爭本票債務，此有兩造間之對話紀錄（原證6）
    可佐，被告唐銘胃先是在系爭本票到期日當天即107年6月27
    日（星期三）以line訊息稱「…你女兒的公司NT100萬的資本
    額，你們今天要轉好，這星期五NT100萬要轉回來給我」，
    其後在107年6月29日（星期五）同樣以line訊息稱「董事長
    ，你女兒公司的資本做好了嗎？」，原告楊文宗隨即撥打電
    話給被告唐銘胃表示已經匯款完畢，並且將匯款單（即原證
    2）拍照傳給被告唐銘胃（原證6），可知，被告於系爭本票
    到期日當天要求原告應於2天後清償之100萬元欠款，應是指
    該由原告楊文宗、楊雅筑及天元公司共同簽發之系爭本票債
    務，否則，誠如上述，原告於107年6月29日匯款時，並無其
    他由原告天元公司及楊雅筑所共同擔保付款之債務，被告於
    對話中一再提及「你女兒」、「公司」等語，堪認原告在約
    定之日期匯款100萬元，是依兩造之約定而為清償，當然就
    是指定清償系爭100萬元本票債務，此等事實並為被告所明
    知，是被告抗辯系爭本票債權債務關係尚未消滅，應無理由
    等語。
　㈣並先位聲明：⒈確認被告執有如附表所示本票對原告之本票債
    權不存在。⒉被告不得執臺灣嘉義地方法院110年度司票字第
    833號民事裁定為執行名義對原告強制執行。備位聲明：⒈確
    認被告執有如附表所示本票對原告之本票付款請求權不存在
    。⒉被告不得執臺灣嘉義地方法院110年度司票字第833號民
    事裁定為執行名義對原告強制執行。
二、被告則以：聲請裁定本票准予強制執行狀之遞送日為110年6
    月26日，係由鈞院法警室收狀，原告聲請本票裁定並無罹於
    3年時效。本票開立之原因出於多端，或為借貸，或為債務
    承擔，或為保證，或因其他之法律關係而為開立，原告指稱
    某筆消費借貸法律關係，原告就票據基礎之原因關係應負舉
    證之責任，可參照最高法院109年度台上字第3115號判決意
    旨。按民事訴訟法第277條規定，並參照最高法院109年度台
    上字第100號判決意旨，原告就其主張應先負舉證責任，原
    告主張簽發系爭本票以前，從未與被告有過借貸關係，亦無
    其他欠款，被告提出多數匯款資料以證明原告確實積欠被告
    多筆債務，退步言，倘若鈞院認為系爭本票與原證6所述之1
    00萬元有關係，原證6亦寫明被告匯款190萬元予原告，然原
    告償還被告僅為100萬元，顯然不足其金額，綜上所述，原
    告之主張均為無理由。並聲明：原告之訴駁回。
三、得心證之理由：　　
　㈠確認法律關係之訴，非原告有即受確認判決之法律上利益者
    ，不得提起之，民事訴訟法第247條第1項前段定有明文。又
    所謂「即受確認判決之法律上利益」，係指因法律關係之存
    否不明確，致原告在私法上之地位有受侵害之危險，而此項
    危險得以對於被告之確認判決除去者而言。查被告已持系爭
    本票向本院聲請本票裁定，並經本院以110年度司票字第833
    號民事裁定准許強制執行在案，是系爭本票既由被告持有且
    已對原告行使票據權利，而原告否認該本票上債權，顯然兩
    造就系爭本票債權存在與否已發生爭執，如不訴請確認，原
    告在私法上之地位將有受侵害之危險，則原告聲明請求確認
    本票債權不存在之訴，即有確認之法律上利益。
　㈡原告主張系爭本票之債權已因清償而消滅，為被告所否認，
    並以前詞置辯。經查：
　⒈被告抗辯：107年6月27日天元公司、楊雅筑、楊文宗三人向
    我方借款190萬元，我方於當日匯款190萬元，另慈慧公司、
    楊文宗、慈慧公司法定代理人王玉琴是之前曾經跟被告借款
    ，累積的金額跟被告協商，結果其中一筆100萬元是要在107
    年6月27日還款，並且簽發慈慧公司的支票100萬元一張，但
    這張支票跳票，沒有辦法返還，所以在107年6月27日簽發系
    爭本票擔保107年6月27日到期的100萬元債務，而系爭本票
    債務人是天元公司、楊文宗、楊雅筑，從原證6對話紀錄中
    ，原告是還款公司的資本額，所以原告還款的100萬元是還
    款190萬元中的100萬元，並非系爭本票之100萬元等語，惟
    為原告否認，並稱其與被告間並無上開190萬元消費借貸關
    係，僅有系爭本票100萬元之債權債務關係，並已清償等語
    ，查依被告所提匯款資料（被證3至28），僅足證明匯款人
    與受款人間有金錢之交付，未能證明有借貸意思表示合致，
    自不能逕認有借貸關係存在，再依原告所提兩造間對話紀錄
    （原證6）所示，被告於107年6月27日稱：「NT190萬已匯好
    了。該給廠商的貨款，你也快去匯。你女兒的公司NT100萬
    的資本額，你們今天要轉好，這星期五NT100萬要轉回來給
    我。」，僅由此部分對話紀錄，不足證明兩造就該190萬元
    之匯款有借貸意思表示合致，自不能證明有借貸關係存在，
    被告復未再就兩造確有該筆190萬元之借貸關係存在舉證以
    實其說，此部分抗辯難以採信。
　⒉查兩造間有系爭本票100萬元之債權債務關係存在，且原告於
    107年6月29日匯款100萬元予被告之事實，為兩造所不爭執
    ，並有系爭本票、匯款申請書在卷可稽，而被告就兩造間確
    實就系爭100萬元本票債權債務外仍存有其他債權債務關係
    均未能舉證以實其說，則被告抗辯原告於107年6月29日匯款
    100萬元係清償該筆190萬元借款中之100萬元乙節，難以採
    憑，從而，原告主張系爭本票及其原因關係債權均已清償而
    消滅，應屬可採。
　㈢綜上所述，原告請求確認被告持有系爭本票，對原告之本票
    債權不存在，及請求被告不得執臺灣嘉義地方法院110年度
    司票字第833號民事裁定為執行名義對原告聲請強制執行，
    為有理由，應予准許。又原告以預備訴之合併方式提起本件
    訴訟，其先位之訴既有理由而獲勝訴判決，所提備位訴訟即
    無庸審酌，併予敘明。
四、本件事證已臻明確，兩造其餘攻擊防禦方法，核與判決結果
    不生影響，爰不逐一論述。
五、訴訟費用負擔之依據：民事訴訟法第78條。
中　　華　　民　　國　　111 　年　　1 　　月　　28　　日
                  臺灣嘉義地方法院嘉義簡易庭
                                  法　官　孫偲綺
以上正本係照原本作成。
如對本判決上訴，須於判決送達後20日內向本庭（嘉義市文化路
308之1號）提出上訴狀（均須按他造當事人之人數附繕本）。如
委任律師提起上訴者，應一併繳納上訴審裁判費。
中　　華　　民　　國　　111 　年　　1 　　月　　28　　日
                                  書記官  李珈慧
附表：
發票人 發票日 （民國） 票面金額 （新臺幣） 到期日 （民國） 票據號碼 天元室內裝修有限公司、楊文宗、楊雅筑 107年6月27日 100萬元 107年6月27日 CH364652